ACORDAO-COMPLETO-2560661

ACÓRDÃO 2802/2022 ATA 47/2022 - PLENÁRIO

VISTOS, relatados e discutidos estes autos de Monitoramento do Acórdão 3.346/2012, modificado pelos Acórdãos 1.043/2014 e 2.883/2015, bem como dos Acórdãos 1.366/2019 e 1.179/2016, todos do Plenário, para o acompanhamento do cumprimento das determinações e recomendações feitas à Agência Nacional de Transportes Terrestres (ANTT) relacionadas à obra do Contorno Rodoviário de Florianópolis.
ACORDAM os Ministros do Tribunal de Contas da União, reunidos em Sessão Extraordinária do Plenário, ante as razões expostas pelo Relator, em:
9.1. considerar cumpridas as determinações contidas nos subitens 9.1.1 a 9.1.7, 9.2, 9.8, 9.9.1, 9.9.2, 9.9.3.1, 9.9.3.2 e 9.10.1 a 9.10.11 do Acórdão 3346/2012-TCU-Plenário, bem como do subitem 9.1.2 do Acórdão 1179/2016-TCU-Plenário;
9.2. considerar em cumprimento as determinações contidas nos subitens 9.3.1 a 9.7.6 do Acórdão 3346/2012-TCU-Plenário, 9.1.1 e 9.1.3 do Acórdão 1179/2016-TCU-Plenário, e no item 9.6 do Acórdão 1366/2019-TCU-Plenário;
9.3. considerar prejudicado o cumprimento das determinações do item 9.3 do Acórdão 1043/2014-TCU-Plenário;
9.4. dispensar o monitoramento dos subitens 9.3.1 a 9.7.6 do Acórdão 3346/2012-TCU-Plenário e 9.1.1 e 9.1.3 do Acórdão 1179/2016-TCU-Plenário, bem como do item 9.6 do Acórdão 1366/2019-TCU-Plenário, tendo em vista que abordam questões que estão sendo analisadas em outros três processo deste Tribunal (TC Processo 005.218/2014-4, que trata, com maior profundidade e extensão, dos aspectos discutidos nos Termos de Ajuste de Condutas firmados com as concessionárias da 2ª etapa do Programa de Concessões de Rodovias Federais - Procrofe; TC Processo 033.531/2019-6, que analisa a inexecução de importantes obras de concessões da 2ª etapa do Programa de Concessões de Rodovias Federais - Procrofe, incluindo o Contorno Rodoviário de Florianópolis; e TC Processo 039.653/2020-0, que trata do acompanhamento da execução das obras do Contorno Rodoviário de Florianópolis) ;
9.5. dar ciência do teor deste Acórdão à Agência Nacional de Transportes Terrestres - ANTT; e 
9.6. arquivar os presentes autos.

Monitoramento para o acompanhamento do cumprimento das determinações e recomendações feitas à Agência Nacional de Transportes Terrestres (ANTT), relacionadas a obra do Contorno Rodoviário de Florianópolis/SC.

Agência Nacional de Transportes Terrestres - ANTT.

3. Interessado: Tribunal de Contas da União.

13.1. Ministros presentes: Bruno Dantas (na Presidência), Walton Alencar Rodrigues, Benjamin Zymler, Vital do Rêgo, Jorge Oliveira e Antonio Anastasia.
13.2. Ministros-Substitutos convocados: Augusto Sherman Cavalcanti e Marcos Bemquerer Costa (Relator).
13.3. Ministro-Substituto presente: Weder de Oliveira.

MARCOS BEMQUERER

do monitoramento das determinações contidas nos acórdãos 3.346/2012 e 1.366/2019, de relatoria do Ministro Marcos Bemquerer Costa, e 1.043/2014, da relatoria do Ministro Benjamin Zymler, todos do Plenário, referentes ao TC Processo 005.534/2011-9, além das contidas no Acórdão 1179/2016-TCU-Plenário, de relatoria do Ministro Marcos Bemquerer Costa, referente ao TC Processo 010.683/2013-5.
126. Com a instauração do presente processo (TC Processo 010.683/2013-5) , dá-se cumprimento ao item 9.8 do Acórdão 3346/2012-TCU-Plenário.
127. Na primeira instrução, propôs-se considerar que os subitens 9.1.1 a 9.1.7 do Acórdão 3346/2012-TCU-Plenário haviam sido cumpridos  (peça 150, parágrafos 36 e 37) . Propôs-se também considerar cumprido os subitens 9.9.3.1 e 9.9.3.2 do mesmo Acórdão  (peça 150, parágrafos 42 e 43) . Para a avaliação dos demais itens, propôs-se diligenciasse à ANTT para a complementação de informações.
128. Levando-se em conta que o objetivo das determinações do item 9.2 do Acórdão 3346/2012-TCU-Plenário era acompanhar a implementação das determinações contidas no item 9.1, propõe-se considerar o item cumprido.
129. Na instrução seguinte, a Secex-SC propôs considerar que as determinações dos subitens 9.3.5 a 9.7.6 do Acórdão 3346/2012-TCU-Plenário estavam em cumprimento  (peça 168, parágrafo 49) . Considerou ainda que os subitens 9.10.1 a 9.10.11 do mesmo Acórdão também estavam em cumprimento  (peça 168, parágrafo 60) . Por fim, considerou prejudicado o item 9.3 do Acórdão 1043/2014-TCU-Plenário  (peça 168, parágrafo 62) .
130. Na presente instrução, analisou-se o cumprimento das determinações expostas nos subitens 9.3.1, 9.3.2, 9.3.3, 9.3.4, 9.9.1, 9.9.2 e 9.10.1 a 9.10.11 do Acórdão 3346/2012-TCU-Plenário, nos subitens 9.1.1, 9.1.2 e 9.9.3 do Acórdão 1179/2016-TCU-Plenário, bem como no item 9.6 do Acórdão 1366/2019-TCU-Plenário.
131. Em relação aos subitens 9.9.1 e 9.9.2 do Acórdão 3346/2012-TCU-Plenário  (parágrafos 55 a 68) , ao subitem 9.1.2 do Acórdão 1179/2016-TCU-Plenário  (parágrafos 56 a 68) e aos subitens 9.10.1 a 9.10.11 (parágrafos 120 a 124) , propõe-se considerar que as determinações foram cumpridas.
132. Em relação aos subitens 9.3.1, 9.3.2, 9.3.3 e 9.3.4 do Acórdão 3346/2012-TCU-Plenário  (parágrafos 86 a 104) , aos subitens 9.1.1 e 9.1.3 do Acórdão 1179/2016-TCU-Plenário (parágrafos 18 a 54) e ao item 9.6 do Acórdão 1366/2019-TCU-Plenário  (parágrafos 114 a 119) , propõe-se considerar que as determinações estão em cumprimento.
133. Propõe-se dispensar o monitoramento dos subitens 9.3.1 a 9.3.4 do Acórdão 3346/2012-TCU-Plenário e do subitem 9.1.1 do Acórdão 1179/2016-TCU-Plenário no presente processo, em razão da existência do TC Processo 005.218/2014-4, que está avaliando com maior profundidade e extensão os aspectos discutidos, relacionados aos TAC-Multas e TAC-Plano de Ação firmados com as concessionárias responsáveis pelos trechos da 2ª Etapa do Programa de Concessão de Rodovias Federais.
134. Pelo mesmo motivo e considerando também a existência do TC Processo 033.531/2019-6, que trata da inexecução de importantes obras de concessões da 2ª etapa (incluindo o Contorno de Florianópolis) , propõe-se dispensar o monitoramento do subitem 9.1.3 do Acórdão 1179/2016-TCU-Plenário.
135. Ademais, tendo em vista a existência do TC Processo 039.653/2020-0, que acompanha a execução das obras do Contorno de Florianópolis, propõe-se dispensar o monitoramento do item 9.6 do Acórdão 1366/2019-TCU-Plenário.
	a) quanto aos subitens 9.3.5 a 9.7.6 do Acórdão 3346/2012-TCU-Plenário, levando-se em conta que a instrução anterior (peça 168) considerou que a ANTT vinha dando cumprimento às determinações, tendo em vista a existência do TC Processo 005.218/2014-4, que está avaliando com maior profundidade e extensão os aspectos discutidos nos TAC firmados com as concessionárias da 2ª etapa do Procrofe, a existência do TC Processo 033.531/2019-6, que analisa a inexecução de importantes obras de concessões da 2ª etapa (incluindo o Contorno de Florianópolis) e a existência do TC Processo 039.653/2020-0, que acompanha a execução das obras do Contorno de Florianópolis, propõe-se dispensar o monitoramento dos subitens no presente processo.
PROPOSTA DE ENCAMINHAMENTO
136. Diante do exposto, submetem-se os autos à consideração superior, propondo:
	a) considerar cumpridas as determinações dos subitens 9.1.1 a 9.1.7, 9.2, 9.8, 9.9.1, 9.9.2, 9.9.3.1, 9.9.3.2 e 9.10.1 a 9.10.11 do Acórdão 3346/2012-TCU-Plenário;
	b) considerar cumpridas a determinação do subitem 9.1.2 do Acórdão 1179/2016-TCU-Plenário;
	c) considerar em cumprimento as determinações dos subitens 9.3.1 a 9.7.6 do Acórdão 3346/2012-TCU-Plenário;
	d) considerar em cumprimento as determinações dos subitens 9.1.1 e 9.1.3 do Acórdão 1179/2016-TCU-Plenário;
	e) considerar em cumprimento as determinações do item 9.6 do Acórdão 1366/2019-TCU-Plenário;
	f) considerar prejudicado o cumprimento das determinações do item 9.3 do Acórdão 1043/2014-TCU-Plenário;
	g)  dispensar o monitoramento dos subitens 9.3.1 a 9.3.4 do Acórdão 3346/2012-TCU-Plenário e do subitem 9.1.1 do Acórdão 1179/2016-TCU-Plenário, visto a existência do TC Processo 005.218/2014-4, que está avaliando com maior profundidade e extensão os aspectos discutidos nos TAC firmados com as concessionárias da 2ª etapa do Procrofe;
	h) dispensar o monitoramento dos subitens 9.3.5 a 9.7.6 do Acórdão 3346/2012-TCU-Plenário, visto a existência do TC Processo 005.218/2014-4, que está avaliando com maior profundidade e extensão os aspectos discutidos nos TAC firmados com as concessionárias da 2ª etapa do Procrofe, a existência do TC Processo 033.531/2019-6, que analisa a inexecução de importantes obras de concessões da 2ª etapa (incluindo o Contorno de Florianópolis) e a existência do TC Processo 039.653/2020-0, que acompanha a execução das obras do Contorno de Florianópolis;
	i) dispensar o monitoramento do subitem 9.1.3 do Acórdão 1179/2016-TCU-Plenário, visto a existência do TC Processo 005.218/2014-4, que está avaliando com maior profundidade e extensão os aspectos discutidos nos TAC firmados com as concessionárias da 2ª etapa do Procrofe, e a existência do TC Processo 033.531/2019-6, que analisa a inexecução de importantes obras de concessões da 2ª etapa (incluindo o Contorno de Florianópolis) ;
	j)  dispensar o monitoramento do item 9.6 do Acórdão 1366/2019-TCU-Plenário, visto a existência do TC Processo 039.653/2020-0, que acompanha a execução das obras do Contorno de Florianópolis;
	k) dar ciência sobre o presente Acórdão à ANTT; e
	l) arquivar os presentes autos."
É o Relatório.

Denis Gamell (OAB/DF 48.039),  Eduardo Augusto de Oliveira Ramires (OAB/SP 69.219); Floriano Peixoto de Azevedo Marques Neto (OAB/SP n. 112.208); Ane Elisa Perez (OAB/SP n. 138.128); Juliana Marques Teixeira Amorim (OAB/DF 28.565); Meire Lucia Gomes Monteiro (OAB/DF 15.299); Douglas Fernandes de Moura (OAB/DF 24.625); Eduardo Stênio Silva Sousa (OAB/DF 20.327); Luciana Rodrigues Nunes (OAB/DF 31.409); Cairo Roberto Bittar Hamú Silva Júnior (OAB/DF 17.042); Lays Caceres Bento da Silva (OAB/DF 50.818); Rafael Câmara Barreto (OAB/DF 48.711); Luiz Piauhylino de Mello Monteiro (OAB/DF 1.296/A), Luiz Piauhylino Monteiro Filho (OAB/DF 1.721/A).

Não atuou.

MONITORAMENTO PARA VERIFICAÇÃO DO CUMPRIMENTO DE DETERMINAÇÕES EFETUADAS NO ACÓRDÃO 3.346/2012, MODIFICADO PELOS ACÓRDÃOS 1.043/2014 e 2.883/2015, BEM NOS ACÓRDÃOS 1.366/2019 E 1.179/2016, TODAS DELIBERAÇÕES DO PLENÁRIO E RELACIONADAS À OBRA DO CONTORNO RODOVIÁRIO DE FLORIANÓPOLIS. CONSTATAÇÃO DE QUE AS MEDIDAS DETERMINADAS FORAM ADOTADAS OU ESTÃO EM FASE DE IMPLEMENTAÇÃO. MONITORAMENTO DE OUTRAS PROVIDÊNCIAS PREJUDICADO, TENDO EM VISTA SEREM OBJETO DE ACOMPANHAMENTO EM OUTROS TRÊS PROCESSOS DESTA CORTE DE CONTAS (TC 005.218/2014-4, TC 033.531/2019-6 E TC 039.653/2020-0). ARQUIVAMENTO.

MONITORAMENTO (MON)

Secretaria de Fiscalização de Infraestrutura Rodoviária e de Aviação Civil (SeinfraRodoviaAviação).

Trata-se de processo de Monitoramento do Acórdão 3.346/2012 (de minha relatoria) modificado pelos Acórdãos 1.043/2014 e 2.883/2015, ambos de relatoria do Ministro Benjamin Zymler, bem como dos Acórdãos 1.366/2019 e 1.179/2016 (os dois de minha relatoria) , todos do Plenário, para o acompanhamento do cumprimento das determinações e recomendações feitas à Agência Nacional de Transportes Terrestres (ANTT) , relacionadas a obra do Contorno Rodoviário de Florianópolis.
2.	Embora estes autos tenham sido originalmente autuados restritamente em cumprimento ao subitem 9.8 do Acórdão 3346/2012-TCU-Plenário, posteriormente, por meio do Acórdão 3217/2020-TCU-Plenário, esta Corte de Contas decidiu que deveria ser abordada neste monitoramento também a verificação do cumprimento de todas as determinações e recomendações pendentes de avaliação no âmbito do TC Processo 005.534/2011-9.
3. 	Consoante previsto no Edital ANTT n. 003/2007, a concessão das rodovias BR-101/SC e BR-116/376/PR, no trecho entre Florianópolis e Curitiba, contempla a exploração da infraestrutura e a prestação de serviços públicos, bem como a execução de obras e serviços de recuperação, manutenção, monitoração, conservação, operação, ampliação e melhorias daquele trecho rodoviário.
4.	O aludido certame culminou no contrato pactuado, em 14/2/2008, com o grupo OHL Brasil, hoje Arteris, com previsão de custo operacional e de investimentos de R$ 3,7 bilhões (julho/2007) e prazo de vigência por 25 anos. 
5.	A Autopista Litoral Sul S/A. - ALS, uma das sete concessionárias da Arteris, é a responsável, desde 2008, pelo trecho que compreende o Contorno Rodoviário de Florianópolis.
6.	No âmbito do TC Processo 005.534/2011-9, esta Corte de Contas realizou auditoria, no período de 14/3/2011 e 26/8/2011 (peça 215 do TC Processo 005.534/2011-9) , com o objetivo de analisar a concessão prevista no Edital ANTT 003/2007, tendo sido proferido o Acórdão 3346/2012-TCU-Plenário, de minha relatoria (peça 229 do TC Processo 005.534/2011-9) , em que foram efetuadas várias determinações e recomendações à ANTT. 
7.	Importante ressaltar que a fiscalização por parte deste Tribunal foi motivada pela alta materialidade do contrato de concessão firmado com a concessionária (Autopista Litoral Sul - ALS) - com estimativa, ao longo do período de 25 anos de concessão, de investimentos de R$ 1.505.060.776,07 e de receita de R$ 5.987.643.947,77 - e pelas frequentes notícias veiculadas na imprensa acerca de descumprimentos contratuais no tocante a problemas na execução de obras e na prestação de serviços, bem como questionamentos acerca dos reajustes de tarifa implementados.
8.	Posteriormente, no decorrer do TC Processo 005.534/2011-9 foram proferidas deliberações do Plenário que alteraram a redação do Acórdão originário, sendo elas: Acórdãos 427/2013, de minha relatoria (peça 258) ; 1.043/2014, relator Ministro Benjamin Zymler (peça 353) ; 2.883/2015, relator Ministro Benjamin Zymler (peça 443) ; 2.078/2016, relator Ministro Benjamin Zymler (peça  472) ; 2.402/2016, relator Ministro Benjamin Zymler (peça  472) ; 1.366/2019, de minha relatoria (peça 580) e 1.416/2020, relator Ministro Benjamin Zymler (peça 628) . Todas as respectivas peças pertencem ao TC Processo 005.534/2011-9.
9.	Por meio do Acórdão 1179/2016-TCU-Plenário, de minha relatoria (peça 107 destes autos) , o Tribunal apreciou o primeiro monitoramento de cumprimento das determinações contidas no Acórdão 3346/2012-TCU-Plenário.
10.	Já no âmbito do Acórdão 1366/2019-TCU-Plenário, também de minha relatoria (peça 580 do TC Processo 005.534/2011-9) , foi determinado à ANTT que encaminhasse "a este Tribunal, no prazo de 120 (cento e vinte) dias, plano de ação com especificação de todas as medidas a serem adotadas para se garantir a implementação urgente do Contorno Rodoviário de Florianópolis, que é o principal investimento previsto no contrato de concessão para exploração das Rodovias BR-101/SC e BR-116/376/PR, no trecho entre Florianópolis e Curitiba".
11.	Em um exame preliminar (peça 168) , a Secretaria de Fiscalização de Infraestrutura Rodoviária e de Aviação Civil - SeinfraRodoviaAviação detectou que, para a maioria das determinações objeto de monitoramento no âmbito destes autos, os documentos encaminhados ao TCU não continham informações suficientes para se verificar o grau de atendimento pela ANTT, sendo necessária uma apuração mais aprofundada mormente para definir a motivação e a responsabilidade pelo enorme atraso na conclusão das obras obrigatórias na concessão da BR-101/SC e BR-116/376/PR, especialmente aquelas relativas à implementação do Contorno Rodoviário de Florianópolis. 
12.	Diante desse contexto, foi realizada diligência à ANTT, tendo sido anexada farta documentação que constitui as peças 178 a 200 destes autos. 
13.	De posse do acervo probatório coligido aos autos, a secretaria instrutiva apreciou o mérito do processo, cuja análise pode ser assim resumida:
	13.1 foram integralmente cumpridas as determinações contidas nos subitens 9.1.1 a 9.1.7, 9.2, 9.8, 9.9.1, 9.9.2, 9.9.3.1, 9.9.3.2 e 9.10.1 a 9.10.11 do Acórdão 3346/2012-TCU-Plenário;
	13.2. estão em fase de implementação as medidas previstas nos subitens 9.3.1 a 9.7.6 do Acórdão 3346/2012-TCU-Plenário, bem como nos subitens 9.1.1 e 9.1.3 do Acórdão 1179/2016-TCU-Plenário e no item 9.6 do Acórdão 1366/2019-TCU-Plenário;
	13.3. deve ser considerado prejudicado o cumprimento das determinações do item 9.3 do Acórdão 1043/2014-TCU-Plenário;
	13.4. o atendimento a algumas determinações desta Corte de Contas já está sendo analisado em outros processos que estão em trâmite no TCU: o cumprimento aos subitens 9.3.5 a 9.7.6 do Acórdão 3346/2012-TCU-Plenário e ao subitem 9.1.3 do Acórdão 1179/2016-TCU-Plenário é objeto de análise no TC Processo 005.218/2014-4, bem como o atendimento ao item 9.6 do Acórdão 1366/2019-TCU-Plenário está sendo tratado no TC Processo 039.653/2030-0.
14.	Manifesto minha anuência às conclusões da instrução de mérito da SeinfraRodoviaAviação que adoto como minhas razões de decidir, sem prejuízo de fazer algumas ponderações. 
15.	Importante destacar, primeiramente, que para a continuidade das obras do Contorno Rodoviário de Florianópolis, em 2020, foi celebrado um Termo de Ajuste de Conduta Parcial entre as partes impactadas (Ministério Público Federal, concessionária Autopista Litoral Sul, Município de Biguaçu/SC e Município de Palhoça/SC) , tendo sido ajustados novos prazos e definidas as condições para a conclusão daquele empreendimento.
16. 	Diante desse contexto, após a aprovação dos projetos executivos do Trecho Sul A (com novo traçado que abrange os Túneis 1, 2 e 3) e do Túnel 4, foi pactuado, em 10/12/2020, o Termo Aditivo 002/2020 entre a ANTT e a Autopista Litoral Sul,  para continuidade das obras que foram reiniciadas no início de 2021, com previsão de conclusão para fevereiro de 2024.
17.	Cumpre ressaltar ainda que, no âmbito do TC Processo 033.531/2019-6 (relator Ministro Antonio Anastasia) , estão sendo tratados os atrasos sistemáticos observados na 2ª etapa de concessões rodoviárias, entre eles os atinentes às obras do Contorno Rodoviário de Florianópolis. Portanto, o atendimento aos subitens 9.3.5 a 9.7.6 do Acórdão 3346/2012-TCU-Plenário, por se tratar de medidas associadas a esses atrasos, deve ser abordado naquele processo.
18.	Quanto ao TC Processo 039.653/2020-0, trata-se de processo de monitoramento das determinações e/ou recomendações feitas à Agência Nacional de Transportes Terrestres - ANTT, por meio do Acórdão 2605/2020-TCU-Plenário, de relatoria do Ministro Augusto Nardes, proferido no âmbito do TC Processo 031.985/2016-5, que tratou de Representação formulada pelo Ministério Público junto ao Tribunal de Contas da União - MPTCU a respeito de possíveis irregularidades ocorridas na ANTT, na condução das concessões rodoviárias do Procrofe - Programa de Concessões de Rodovias Federais, de tal forma que também é objeto daquele monitoramento a verificação da adoção de várias medidas associadas à execução das obras do Contorno  Rodoviário de Florianópolis, inclusive quanto ao cumprimento da  determinação à ANTT contida no subitem 9.6 o Acórdão 1366/2019-TCU-Plenário.
19.	No tocante ao subitem 9.1.3 do Acórdão 1179/2016-TCU-Plenário, que determinou a adoção  de providências para a estrita observância às cláusulas do Termo de Ajuste de Conduta - TAC pactuado entre a ANTT e a concessionária Autopista Litoral Sul S/A, cumpre destacar que há um processo de monitoramento, de relatoria do Ministro Walton Alencar Rodrigues, o TC Processo 005.218/2014-4, que trata especificamente do nível de implementação dos planos de ação previstos nos Termos de Ajuste de Conduta (TAC) firmados pela ANTT com as concessionárias da segunda etapa do Procrofe - Programa de Concessões de Rodovias Federais, devendo o cumprimento do aludido subitem ser tratado naqueles autos.
20.	Reiniciadas as obras do Contorno Rodoviário de Florianópolis, após atrasos e paralisações por conta de problemas com o traçado da rodovia, licenciamento ambiental e desapropriação, com novo prazo de conclusão estimado para fevereiro de 2024, e tendo sido constatado o atendimento a grande parte das determinações objeto de monitoramento no âmbito destes autos (subitens 9.1.1 a 9.1.7, 9.2, 9.3.1 a 9.7.6 , 9.8, 9.9.1, 9.9.2, 9.9.3.1, 9.9.3.2 e 9.10.1 a 9.10.11 do Acórdão 3346/2012-TCU-Plenário, além dos subitens 9.1.1 a 9.1.3 do Acórdão 1179/2016-TCU-Plenário e 9.6 do Acórdão 1366/2019-TCU-Plenário) , sendo que as demais medidas monitoradas estão sendo também apuradas em outros processos desta Corte de Contas (TC Processo 005.218/2014-4, TC Processo 033.531/2019-6 e TC Processo 039.653/2020-0) , cumpre a este Tribunal determinar o arquivamento deste Monitoramento.
	Ante o exposto, voto por que o Tribunal adote o Acórdão que ora submeto à elevada apreciação deste Colegiado.
T.C.U, Sala das Sessões, em 13 de dezembro de 2022.
MARCOS BEMQUERER COSTA
Relator